【裁判字號】    96,易,2886
【裁判日期】    970225
【裁判案由】    偽造文書
【裁判全文】
臺灣板橋地方法院刑事判決              96年度易字第2886號
公  訴  人  臺灣板橋地方法院檢察署檢察官
被      告  乙○○
選任辯護人  游鉦添律師
上列被告因偽造文書案件，經檢察官提起公訴（96年度偵字第14
673 號），本院依簡式審判程序審理，判決如后：
    主  文
乙○○連續行使偽造私文書，足以生損害於公眾及他人，處有期
徒刑柒月，減為有期徒刑月又拾伍日，如易科罰金，以銀元
佰元折算壹日。偽造如附表編號一、二所示偽造之「甲○○」印
文、署押共肆枚均沒收。
    事  實
一、乙○○前係臺北縣政府警察局板橋分局員警（現任職於臺北
    縣政府警察局瑞芳分局），在臺北縣板橋市○○路環全保養
    場，以新臺幣（下同）30萬元之代價，向許國良購買車號JV
    -4341 號自用小客車1 部後，於民國87年12月14日，竟基於
    行使偽造私文書及使公務員登載不實之概括犯意，明知其所
    持有來源不明之甲○○國民身分證所載之戶籍地址「臺北縣
    土城市○○街38號8 樓」係不實事項，竟仍將該變造之國民
    身分證交由不知情之許國良轉交給不知情之代辦業者王康玉
    枝，並利用專門代辦汽車過戶之人員，偽造「甲○○」之署
    押、印文於汽（機）車過戶登記書之「新車主名稱」欄內（
    如附表編號一所載），而偽造該汽（機）車過戶登記書之私
    文書，並在臺北縣樹林市○○路248 巷7 號，持該文書及變
    造之甲○○國民身分證向交通部公路總局臺北區監理所申請
    辦理過戶手續，而行使該等偽造私文書及變造之甲○○國民
    身分證，將該車號：JV-4341 號自用小客車辦理過戶登記至
    甲○○名下，使該監理所承辦公務員將此不實之車籍資料登
    載於電腦之電磁紀錄，足生損害於監理機關管理車籍資料之
    正確性及甲○○。乙○○復於87年12月15日，以車牌損壞為
    由，再度委由不知情之代辦業者王康玉枝，並利用專門代辦
    汽車過戶之人員，偽造「甲○○」之署押、印文於汽（機）
    車各項異動登記書之「車主名稱」欄內（如附表編號二所載
    ），而偽造該汽（機）車各項異動登記書之私文書，並在臺
    北縣樹林市○○路248 巷7 號，持該文書及變造之甲○○國
    民身分證向交通部公路總局臺北區監理所，辦理將原JV-434
    1 號車牌2 面繳回，改換為T3-6566 號車牌，而行使該等偽
    造私文書及變造之甲○○國民身分證，使該監理所承辦公務
    員將此不實之車籍資料登載於電腦之電磁紀錄，足以生損害
    於監理機關管理車籍資料之正確性及甲○○，乙○○嗣即藉
    以逃避違規罰鍰及停車費，致使甲○○名下擔負違規罰鍰及
    未繳停車費達30餘萬元（乙○○所涉行使變造特種文書罪之
    追訴權時效已消滅）。
二、案經臺北縣政府警察局板橋分局報請臺灣板橋地方法院檢察
    署檢察官偵查起訴，於準備程序進行中，乙○○就被訴事實
    為有罪之陳述，經告知乙○○簡式審判程序之旨，並聽取當
    事人、辯護人之意見後，裁定進行簡式審判程序。
    理  由
一、上揭事實，業據被告乙○○於本院審理時坦承不諱，核與證
    人甲○○、許國良、鄭肇政、王康玉枝分別於警詢、偵查時
    所證述之情節相符，並有車號T3-6566 號小客車違規照片16
    張、違規查詢報表4 張、臺北縣政府警察局出入及領用槍彈
    無線電登記簿4 張、臺北縣政府警察局板橋分局偵查隊勤務
    分配表2 張在卷可稽（見96年度偵字第14673 號偵查卷第13
    9 頁至第157 頁），復有交通部公路總局臺北區監理所96年
    7 月18日北監車字第0960034987號函所附汽（機）車過戶登
    記書、該所96年8 月3 日北監車字第0960036529號函附汽（
    機）車各項異動登記書（見96年度偵字第14673 號偵查卷第
    170 頁、220 頁），及該所97年2 月4 日北監車字第097002
    2093號函附汽車車籍、車主電腦異動歷史查詢車籍資料附卷
    足憑（見本院卷）。是本件事證業臻明確，被告犯行洵堪認
    定，應予依法論處。
二、按法律變更之比較適用，比較時應就罪刑有關之共犯、未遂
    犯、想像競合犯、牽連犯、連續犯、結合犯，以及累犯加重
    、自首減輕暨其他法定加減（如身分加減）與加減例等一切
    情形，綜其全部罪刑之結果而為比較；且就比較之結果，須
    為整體之適用，不能割裂分別適用各該有利於行為人之法律
    ，此即法律變更之比較適用所應遵守之「罪刑綜合比較原則
    」及「擇用整體性原則」（參照最高法院24年上字第4634號
    判例、同院27年上字第2615號判例，及最高法院95年第八次
    刑事庭會議決議）。被告行為後，刑法第55條業經修正，刑
    法第56條業經刪除，於94年2 月2 日經總統公布，並自95年
    7 月1 日起施行，查：
  (一)其中刑法第56條連續犯規定經刪除後，基於概括犯意所為之
    數行為，自95年7 月1 日起已不再成立連續犯而得論以一罪
    ，而應依具體行為之性質論罪，本件被告行使偽造私文書、
    使公務員登載不實之犯罪行為均發生於修正條文施行之前，
    被告所為之各次行為，時間、地點、對象，各均獨立，依修
    正前刑法第56條之規定，論以連續犯之一罪，顯對被告較為
    有利；又刑法第55條後段有關「犯一罪而其方法或結果之行
    為犯他罪名」之牽連犯規定，亦經修正刪除，即修正後之刑
    法，已無牽連犯得論以裁判上一罪之情形，所犯之數罪，應
    按其具體情形論罪，查被告所為行使偽造私文書罪及使公務
    員登載不實罪，其行為、時間均屬各別獨立，但有原因、結
    果之牽連關係，適用修正前刑法第55條之規定，亦較有利於
    被告。是以本件經綜合觀察全部罪刑比較之結果，依修正後
    刑法第2 條第1 項前段規定，應適用行為時法即修正前刑法
    第56條、第55條之規定。
  (二)復按修正刑法係自95年7 月1 日起施行，在此之前，刑法分
    別編有關罰金刑之貨幣單位係銀元；且依刑法分則編應處罰
    金者，應適用罰金罰鍰提高標準條例第1 條、第4 條之規定
    ，亦即應按各該具體條文制定或修正之先後，定其提高之倍
    數。惟刑法施行法增訂第1 條之1 ，於95年6 月14日經總統
    公布，並自同年7 月1 日起施行，該條規定：「中華民國九
    十四年一月七日刑法修正施行後，刑法分則編所定罰金之貨
    幣單位為新臺幣。九十四年一月七日刑法修正時，刑法分則
    編未修正之條文定有罰金者，自九十四年一月七日刑法修正
    施行後，就其所定數額提高為三十倍。但七十二年六月二十
    六日至九十四年一月七日新增或修正之條文，就其所定數額
    提高為三倍」，亦即自95年7 月1 日起，刑法分則編所定罰
    金之貨幣單位，由原來之銀元改為新臺幣；且94年1 月7日
    刑法修正時，刑法分則編未修正之條文定有罰金者，自95
    年7 月1 日起，有關罰金之數額提高為三十倍。揭櫫刑法施
    行法規範內容，本即包括規範刑法修正條文施行後所產生新
    舊法如何適用之問題，刑法施行法關於準據法有特別規定者
    ，自應優先於刑法總則第2 條規定而為適用，而刑法施行法
    第1 條之1 既增訂於刑法施行法之規範體系內，並非增訂於
    刑法總則編內，再參照刑法施行法第1 條之1 之立法理由，
    即修正條文說明亦謂「考量新修正之刑法施行後，不再適用
    『現行法規所定貨幣單位折算新臺幣條例』，為使罰金數額
    趨於一致，避免衍生新舊法比較適用問題，以緩和實務適用
    法律之衝擊，爰於不變動罰金數額之前提下，規定第二項如
    上」等語，依該條之立法目的，顯係基於解決新舊法比較適
    用所衍生問題而增訂該條規定以茲適用，則依體系解釋及目
    的解釋，刑法施行法第1 條之1 係新修正刑法第2 條之特別
    規定，而應優先適用（同此見解者，另參呂潮澤，「新修正
    刑法適用問題之探討」，收錄於法官協會雜誌第八卷第一期
    ，頁100） ，本件被告所犯刑法第214 條之罪有罰金刑之處
    罰，則本件逕適用刑法施行法第1 條之1 之規定即可，毋庸
    依新修正刑法第2 條第1 項之規定，比較刑法施行法第1條
    之1 及罰金罰鍰提高標準條例第1 條之規定何者有利於被告
    。而關於本件被告論罪科刑之部分，固適用修正條文施行前
    刑法第55條、第56條之規定，惟刑法施行法第1 條之1 規定
    之適用，並非係適用刑法第2 條第1 項規定之結果，而未涉
    及法律變更之比較適用，故本件之法律適用並無悖於前揭判
    例意旨所揭示之「罪刑綜合比較原則」及「擇用整體性原則
    」，至刑法第41條雖經修正，惟易刑處分之相關規定，尚非
    在上開罪刑綜合比較之列，併此敘明（同此見解者，參花滿
    堂，「刑法新舊法比較適用爭議問題研析」；張淳淙，「牽
    連犯、連續犯及常業犯廢除後之實務因應」。均發表於法官
    協會與臺灣高等法院於95年11月10日舉辦之「新修正刑法相
    關問題學術研討會」），併此敘明。
三、按電磁紀錄藉機器或電腦之處理所顯示之聲音、影像或符號
    ，足以為用意之證明，亦以文書論，刑法第220 條第2 項定
    有明文，被告乙○○利用不知情之代辦汽車過戶人員使交通
    部公路總局臺北區監理所承辦之公務員，將車號：JV-4341
    號、T3 -6566號自小客車之不實車籍資料等不實事項資料鍵
    入電腦車籍檔儲存【此有交通部公路總局臺北區監理所97年
    2 月4 日北監車字第0970022093號函附汽車車籍、車主電腦
    異動歷史查詢車籍資料卷足憑），足以為用意之證明，依刑
    法第220 條第2 項規定，應以文書論。核被告乙○○所為，
    係犯刑法第216 條、第210 條行使偽造私文書罪、同法第21
    4 條使公務員登載不實文書罪。被告利用不知情之代辦業者
    王康玉枝為上開犯行，係間接正犯。又被告偽造印文、署押
    之行為，係偽造私文書之階段行為，而被告偽造私文書後，
    復持以行使，偽造之低度行為為行使之高度行為吸收，僅論
    以行使之罪。被告先後二次為行使偽造私文書、使公務員登
    載不實文書行為，均時間緊接，犯罪構成要件相同，顯係基
    於概括犯意反覆為之，均為連續犯，應依修正前刑法第56條
    規定以一罪論。又被告所犯上開行使偽造私文書、使公務員
    登載不實文書二罪，具有方法結果之牽連關係，依修正前刑
    法第55條規定，應從一重之連續行使偽造私文書罪處斷。爰
    審酌被告前揭犯行對甲○○造成侵害，並足生損害於監理機
    關管理車籍資料之正確性，行為可訾，應予非難，兼衡其於
    本院審理時已坦承不諱之犯後態度，暨被告犯罪之目的、動
    機、手段等一切情狀，量處如主文所示之刑，以示懲儆。又
    查，被告之犯罪時間，係在96年4 月24日之前，依中華民國
    九十六年罪犯減刑條例第2 條第1 項第3 款之規定減其宣告
    刑二分之一。復按被告行為後，刑法第41條業於90年1 月10
    日修正公布施行，於同年1 月12日生效，依修正後之第41條
    第1 項前段規定，得易科罰金之範圍由犯最重本刑為3 年以
    下有期徒刑以下之刑之罪，擴大為犯最重本刑為5 年以下有
    期徒刑以下之刑之罪，嗣刑法第41條再於94年2 月2 日經總
    統公布修正條文，並自95年7 月1 日起施行，修正前刑法第
    41 條 第1 項前段規定：「犯最重本刑為五年以下有期徒刑
    以下之刑之罪，而受六個月以下有期徒刑或拘役之宣告，因
    身體、教育、職業、家庭之關係或其他正當事由，執行顯有
    困難者，得以一元以上三元以下折算一日，易科罰金。」，
    依95年7 月1 日修正條文施行前罰金罰鍰提高標準條例第2
    條前段之規定（該條業經總統於95年5 月17日公布刪除，並
    自95年7 月1 日失效），就其原定數額提高為100 倍折算1
    日，則被告行為時之易科罰金折算標準，應以銀元100 元至
    300 元折算1 日，經折算為新臺幣後，係以新臺幣300 元至
    900 元折算為1 日；惟95年7 月1 日修正條文施行後之刑法
    第41條第1 項前段則規定：「犯最重本刑為五年以下有期徒
    刑以下之刑之罪，而受六個月以下有期徒刑或拘役之宣告者
    ，得以新臺幣一千元、二千元或三千元折算一日，易科罰金
    。」，比較修正前後之易科罰金折算標準，以中間法即95年
    7 月1 日修正條文施行前刑法第41條第1 項前段規定較有利
    於被告，爰依中華民國九十六年罪犯減刑條例第9 條及95
    年7 月1 日修正條文施行後刑法第2 條第1 項後段規定，應
    適用95年7 月1 日修正條文施行前刑法第41條第1 項前段之
    規定，諭知易科罰金之折算標準。至汽（機）車過戶登記書
    之「新車主名稱」欄內及汽（機）車各項異動登記書之「車
    主名稱」欄內所偽造「甲○○」印文、署押共4 枚（如附表
    編號一、二所載），亦應依刑法第219 條之規定宣告沒收。
    另汽（機）車過戶登記書及汽（機）車各項異動登記書各一
    份，因已移轉予交通部公路總局臺北區監理所存檔，爰不予
    宣告沒收。
四、至被告所犯行使偽造私文書罪部分，雖未經檢察官起訴，惟
    與檢察官所起訴之使公務員登載不實罪部分，屬裁判上一罪
    之牽連犯關係，其一部起訴之效力及於全部，基於審判不可
    分原則，本院自得併予審究，附此敘明。
據上論斷，應依刑事訴訟法第273 條之1 第1 項、第299 條第1
項前段，刑法第216 條、第210 條、第214 條、第219 條，95年
7月1日修正條文施行前刑法第55條、第56條、第41條第1 項前段
，95年7 月1 日修正條文施行後刑法第2 條第1 項，刑法施行法
第1 條之1 ，95年7 月1 日修正條文施行前罰金罰鍰提高標準條
例第2 條，中華民國九十六年罪犯減刑條例第2 條第1 項第3 款
、第7 條、第9 條，判決如主文。
本案經檢察官林俊峰到庭執行職務
中    華    民    國    97    年    2     月    25    日
                  刑事第十四庭  法  官  林海祥
上列正本證明與原本無異。
如不服本判決，應於判決送達後10日內敘明上訴理由，向本院提
出上訴狀（應附繕本），上訴於臺灣高等法院。
                                書記官  陳金鳳
中    華    民    國    97    年    2     月    26    日
附錄本案論罪科刑法條全文：
中華民國刑法第216條
（行使偽造變造或登載不實之文書罪）
行使第 210 條至第 215 條之文書者，依偽造、變造文書或登載
不實事項或使登載不實事項之規定處斷。
中華民國刑法第210條
（偽造變造私文書罪）
偽造、變造私文書，足以生損害於公眾或他人者，處 5 年以下有
期徒刑。
中華民國刑法第214條
（使公務員登載不實罪）
明知為不實之事項，而使公務員登載於職務上所掌之公文書，足
以生損害於公眾或他人者，處3 年以下有期徒刑、拘役或5 百元
以下罰金。
附表：
┌───┬─────────┬─────────┬─────────┐
│      │                  │                  │                  │
│ 編號 │    私文書名稱    │  記載之經辦日期  │偽造之署押、印文  │
│      │                  │                  │                  │
├───┼─────────┼─────────┼─────────┤
│  一  │    汽（機）車過戶│   87年12月14日   │  於「新車主名稱」│
│      │    登記書        │                  │  欄內偽造「甲○○│
│      │                  │                  │  」署押、印文各1 │
│      │                  │                  │  枚              │
├───┼─────────┼─────────┼─────────┤
│      │                  │                  │  於「車主名稱」欄│
│  二  │    汽（機）車各項│   87年12月15日   │  內偽造「甲○○」│
│      │    異動登記書    │                  │  署押、印文各1枚 │
│      │                  │                  │                  │
│      │                  │                  │                  │
└───┴─────────┴─────────┴─────────┘


司法院資訊處製作；財團法人民間司法改革基金會備份。
